【裁判字號】    98,勞訴,125
【裁判日期】    990112
【裁判案由】    損害賠償
【裁判全文】
臺灣臺北地方法院民事判決             98年度勞訴字第125號
原      告    庚○
訴訟代理人    王淑琍律師
被      告    有限責任臺灣區觀賞植物運銷合作社
法定代理人    丁○○○
被      告    己○○
              戊○○
共      同
訴訟代理人    陳志誠律師
複代理人      陳豪杉律師
被      告    喬騰機械工程股份有限公司
兼法定代理人  丙○○
上二人共同
訴訟代理人    乙○○
被      告    甲○○
上列當事人間請求損害賠償事件，本院於民國98年12月11日言詞
辯論終結，判決如下：
    主      文
原告之訴及假執行之聲請均駁回。
訴訟費用由原告負擔。
    事實及理由
一、原告主張伊之配偶盧憲昌自民國94年4 月15日起，受僱於被
    告有限責任臺灣區觀賞植物運銷合作社（下稱觀賞植物合作
    社），擔任該合作社所營位於台北市○○路之花木市場大樓
    （下稱花木市場）之警衛工作，詎不幸於96年2 月11日上午
    6 時58分許，值勤開啟花木市場7 號電梯（下稱系爭電梯）
    時，自電梯坑摔落地下2 樓身亡。由於被告觀賞植物合作社
    係僱用盧憲昌之事業主，被告己○○於盧憲昌死亡當時，係
    被告觀賞植物合作社之法定代理人，被告戊○○則為當時觀
    賞植物合作社所僱用，負責勞工安全衛生教育訓練工作之人
    員，渠等均為盧憲昌在勞工法規上之雇主，依勞動基準法第
    8 條、勞工安全衛生法第5 、6 、23條及民法第483 條之1
    規定，應負保護勞工工作安全之義務。惟渠等於盧憲昌受僱
    之後，並未對盧憲昌實施從事工作及預防災變所必要之安全
    衛生教育訓練，又禁止警衛人員於非營業時間開啟花木市場
    之燈光電源，使肇事現場未獲適當照明，加以花木市場之中
    央控制系統年久失修，無法利用該系統之安全程序開啟系爭
    電梯電源，導致盧憲昌等警衛人員須進入電梯始能開啟電梯
    電源，系爭電梯於事故當時門外復無張貼相關警示標誌，其
    設於電梯外門用以手動啟開電梯外門之洞孔，亦未經封閉或
    張貼警告墜落之標誌，電梯內所張貼之檢查證明又已逾期，
    顯示上開被告疏於管理，均未盡使系爭電梯隨時保持安全狀
    態之義務，亦未符合經濟部標準檢驗局印行之「中國國家標
    準升降機、升降階梯及升降送貨機檢查方法」第4.1.8 (7)、
    (9)點、第4.1.11(4)點，及行政院勞工委員會訂頒之「升降機
    安全檢查構造標準」第37條第2 款、「起重升降機具安全規
    則」第77條第2 項、第3 項及第79條，暨勞工安全衛生設施
    規則第314 條第1 款所分別揭示之「車廂門與所有出入口門
    應確保完全關閉」、「搬器未停止於升降路出入口之正確位
    置時，只有使用鎖匙才能自外面開啟該出入口門扉」、「雇
    主應於前項鎖匙上，懸掛標示牌，以文字載明警語，告知開
    啟者有墜落之危險」、「雇主應將升降機之操作方法及故障
    時之處置方法等，揭示於使用該升降機有關人員易見處」、
    「雇主對於升降機及出入口之照明設備，應保持其適當照明
    」等標準，對於盧憲昌之墜落梯坑死亡，自應負不法侵權之
    損害賠償責任。原告為盧憲昌配偶，因盧憲昌死亡支出喪葬
    費新臺幣（下同）202,230 元，並受有算至盧憲昌75歲為止
    之扶養費損失1,796,697 元，精神更受莫大痛苦，自得依民
    法第192 條、第194 條規定，請求被告賠償上開喪葬、扶養
    費，及3,200,000元之非財產上損害，以上合計5,198,927元
    。又被告喬騰機械工程股份有限公司（下稱喬騰公司）、其
    法定代理人即被告丙○○、及其當時所僱用負責定期維修系
    爭電梯之被告甲○○，乃分屬系爭電梯修理、維護及保養之
    廠商或負責人員，渠等未於系爭電梯門外張貼相關警示標誌
    ，亦未將可能啟開電梯外門之洞孔予以封閉，所張貼於系爭
    電梯內之檢查證明又已逾期，對於盧憲昌死亡亦顯有過失，
    自應與上開被告連帶負同一損害賠償責任。爰依民法第184
    條第1 項、第2 項、第185 條第1 項、第188 條、第28條、
    第224 條，及職業災害勞工保護法第7 條規定，提起本訴，
    聲明請求被告連帶給付原告5,198,927 元，及自起訴狀繕本
    送達翌日起至清償日止，按年息5%計算之利息，並願供擔保
    請准宣告假執行等情。
二、被告觀賞植物合作社、己○○及戊○○均辯稱被告觀賞植物
    合作社並非適用勞工安全衛生法之行業，被告己○○與戊○○亦非盧憲昌之雇主，原告主張上開被告應負勞工安全衛生
    法所定義務並非有據，其依職業災害勞工保護法第7 條、勞
    動基準法及民法第483 條之1 等規定，請求被告己○○與戊○○負連帶賠償責任，亦無理由。被告就花木市場升降機之
    設備、人員開啟、關閉升降機之工作及1 樓工作處所之設置
    並無過失，並已對盧憲昌實施電梯操作方式之指導，並提供
    電梯緊急救出之方法及應注意事項、電梯簡易故障排除等文
    書，本件事故之發生，係因盧憲昌未按應有程序檢查電梯門
    旁指示燈，又未依規定通知電梯專責維修廠商到場檢修，即
    自行以鐵絲撬開系爭電梯外門，而自陷危險導致墜落梯坑死
    亡，被告對其死亡並無過失，不負賠償責任。縱認應負責任
    ，亦應依與有過失規定，按盧憲昌之過失比例減少賠償金額
    。且原告請求之金額中並應先扣除被告觀賞植物合作社已給
    付之慰問金100,000 元，而原告請求之非財產上損害賠償金
    額過高，並不合理，請求扶養費部分，應先證明自己之收入
    及資產狀況，若有其他扶養義務人，並應分擔扶養費，爰請
    求駁回原告之訴及假執行之聲請，如受不利判決，並願供擔
    保請准免為假執行等語。被告喬騰公司、丙○○、甲○○則
    辯稱系爭電梯並無問題，業經勞動檢查處檢查合格，伊等無
    須就盧憲昌之死亡負責等語，並聲明請求駁回原告之訴及假
    執行之聲請。
三、查原告主張伊之配偶盧憲昌自94年4 月15日起，受僱於被告
    觀賞植物合作社，擔任花木市場之警衛工作，不幸於96 年2
    月11日上午6 時58分許，開啟系爭電梯時，自電梯坑摔落地
    下2 樓身亡之事實，為被告所不爭，並經本院調取臺灣臺北
    地方法院檢察署（下稱臺北地檢署）96年度相字第125 號盧
    憲昌意外死亡相驗卷宗核閱屬實，堪信為真正。至於原告主
    張被告就盧憲昌之死亡，應分別依民法第184 條第1 項、第
    2 項、第185 條第1 項、第188 條、第28條、第224 條之侵
    權行為法律關係，及職業災害勞工保護法第7 條規定，連帶
    賠償原告喪葬費、扶養費及非財產上損害共計5,198,927 元
    一節，則為被告前詞所否認。按當事人主張有利於己之事實
    者，就其事實有舉證之責任，民事訴訟法第277 條前段定有
    明文。原告既以被告應負侵權行為責任為由，據以請求被告
    連帶賠償。則被告之有原告所指之侵權行為，即屬對原告有
    利之事實，自應由原告先負舉證之責任。又原告主張被告應
    負民法第184 條第1 項、第2 項之侵權行為責任，則就該規
    定所揭之要件，即被告有不法或違反保護他人法律之行為，
    及該行為與盧憲昌之死亡間具備因果關係二者，亦應盡舉證
    之義務。原告雖指稱被告觀賞植物合作社、己○○及戊○○
    均未對盧憲昌實施從事工作及預防災變所必要之安全衛生教
    育訓練，又禁止警衛人員於非營業時間開啟花木市場之燈光
    電源，使肇事現場未獲適當照明，加以花木市場之中央控制
    系統年久失修，無法利用該系統之安全程序開啟系爭電梯電
    源，導致盧憲昌等警衛人員須進入電梯始能開啟電梯電源，
    系爭電梯於事故當時門外復無張貼相關警示標誌，其設於電
    梯外門用以手動啟開電梯外門之洞孔，亦未經封閉或張貼警
    告墜落之標誌，電梯內所張貼之檢查證明又已逾期，顯示上
    開被告疏於管理，均未盡使系爭電梯隨時保持安全狀態之義
    務，應對盧憲昌之墜落梯坑死亡，負不法侵權之責任。惟原
    告並未證明盧憲昌摔落梯坑死亡，係因安全衛生教育不足，
    致未能認識面臨之危險；或因肇事現場昏暗，致未能發現電
    梯井內無車廂；或因進入不應進入之電梯開啟電源，致陷入
    早已存在墜落危險之空間；或因未受相關警示，致欠缺墜落
    危機警覺；或因電梯檢查證明逾期；或因前述各種原因交互
    影響所造成。原告僅強調盧憲昌係墜落梯坑致死，就盧憲昌
    如何進入梯坑，進入梯坑時系爭電梯之狀態如何，則未盡主
    張及舉證之責，甚且陳稱「系爭電梯在事故發生當時運作是
    否正常亦無法查考」等語（見勞訴字卷第184 頁背面）。則
    原告所指上揭情事縱認屬實，亦難逕認與盧憲昌死亡之間，
    即有因果關係。自不能僅以盧憲昌係摔落梯坑致死，即無視
    因果關係有無之問題，遽謂被告就盧憲昌之死亡，無論如何
    均應負侵權行為之法律責任。況被告觀賞植物合作社係切花
    盆栽批發業，並無勞工安全衛生法之適用，業經行政院勞工
    委員會函覆本院在案（見本院勞訴卷第110 頁）。被告觀賞
    植物合作社、己○○、戊○○對盧憲昌並無負擔勞工安全衛
    生法第5 、6 、23條所定設置安全設施及實施必要安全衛生
    教育訓練之義務。雖依勞動基準法第8 條、民法第483 條之
    1 規定，僱主對於勞工，應預防職業上災害，建立適當之工
    作環境及福利設施；受僱人服勞務，其生命、身體、健康有
    受危害之虞之工作環境應按情形為必要之預防。然盧憲昌係
    擔任警衛工作，而被告觀賞植物合作社前已對警衛人員實施
    電梯管理操作之安全教育訓練，並由電梯供應商即被告喬騰
    公司提供操作手冊等情，業經盧憲昌生前在花木市場之警衛
    同事李賢宗、薛連泉於臺北地檢署偵辦盧憲昌死亡所涉過失
    致死刑責之96年度他字第2751號、97年度偵字第986 號、97
    偵續字第389 號偵查案件中結證明確，並有新建電梯工程電
    梯操作維護訓練課程表、電梯操作說明各1 份附於上開96年
    度他字第2751號偵查卷可佐（第151 至157 頁），業經本院
    調卷查閱明確。李賢宗復於該偵查案證稱「早上市場開門營
    業前的照明還可以，電源可自己自由控制」等語。與臺北地
    檢署檢察官於97年2 月13日履勘案發現場所見，花木市○○○○道公共照明設備由警衛人員自行於1 樓中控室操控開關
    ，中控室配置有手電筒供警衛人員巡察所用等情相符。以上
    復有臺北地檢署檢察官97年度偵續字第389 號不起訴處分書
    所載可稽。足見被告觀賞植物合作社對於警衛人員之工作環
    境，於應預見或能預見有受危害之虞範圍內，非無必要之預
    防措施。再依被告喬騰公司工務部經理李品嘉於上開偵查程
    序中所證，系爭電梯外門須於電梯車廂停放相對應樓層時，
    始得自外徒手開啟，電梯右下角插梢洞孔之設置，係專供維
    修人員保養及排除故障時，得在電梯車廂未停駐相對應樓層
    之情形下，仍能解除鎖定狀態後開啟電梯外門，俾能查看坑
    道內部電梯鋼索運作情形而使用。另自前揭相驗卷內李品嘉
    示範以鐵絲插入上開插梢洞孔之照片所示，該洞孔位於電梯
    外門邊緣，孔徑約莫3 公釐，可謂極不明顯，若非有意利用
    該洞孔實施相關操作，實難發覺其存在，亦無誤觸之危險。
    據此以觀，系爭電梯外門於電梯車廂未在相對應樓層之情形
    下，既呈現鎖定狀態，前揭插梢孔亦極不明顯而無誤觸可能
    ，則系爭電梯之設置，亦難認有何安全性之欠缺。至於盧憲
    昌死亡被發現時，系爭電梯雖有1 樓外門呈現開啟狀態，但
    電梯車廂卻停在2 樓之情形。然以案發當日台北市政府勞工
    局勞動檢查處實施勞動檢查之結果，認無不安全狀況；花木
    市場之警衛薛連泉驗前開偵查案中亦陳稱案發前2 日即96年
    2 月9 日伊有開啟系爭電梯使用，該電梯並無故障；被告觀
    賞植物合作社業務部組長於上開偵查案中亦證稱案發當日並
    無人反應系爭電梯有狀況需排除等情，應堪認系爭電梯於盧
    憲昌發生死亡事件前後，並無故障情形。則其車廂停駐2 樓
    時，在1 樓之電梯外門，顯係經人力刻意以工具或鐵絲插入
    前述插梢孔洞而開啟，應足認定。而以此法強制開啟1 樓電
    梯外門，並非花木市場警衛職務之範圍，自非被告所能預見
    而予以事先預防。是縱使1 樓電梯遭強制開啟果為造成盧憲
    昌墜入梯坑致死之原因，其亦非可歸責於被告。而系爭電梯
    於盧憲昌死亡之際既無故障情事，已如前述，並按時取得檢
    查合格證明，業經中華民國電梯協會函覆本院明確（見本院
    勞訴卷第166 頁），則系爭電梯維護單位即被告喬騰公司、
    丙○○、甲○○即難認有侵權行為之成立。此外原告雖另指
    稱被告未遵照經濟部標準檢驗局印行之「中國國家標準升降
    機、升降階梯及升降送貨機檢查方法」第4.1.8 (7)、(9)點、
    第4.1.11(4)點，及行政院勞工委員會訂頒之「升降機安全檢
    查構造標準」第37條第2 款、「起重升降機具安全規則」第
    77條第2 項、第3 項及第79條，暨勞工安全衛生設施規則第
    314 條第1 款所分別揭示之「車廂門與所有出入口門應確保
    完全關閉」、「搬器未停止於升降路出入口之正確位置時，
    只有使用鎖匙才能自外面開啟該出入口門扉」、「雇主應於
    前項鎖匙上，懸掛標示牌，以文字載明警語，告知開啟者有
    墜落之危險」、「雇主應將升降機之操作方法及故障時之處
    置方法等，揭示於使用該升降機有關人員易見處」、「雇主
    對於升降機及出入口之照明設備，應保持其適當照明」等標
    準，應對盧憲昌墜落梯坑死亡負不法侵權責任云云。惟上開
    法規均源自勞工安全衛生法之授權，而本件並無勞工安全衛
    生法之適用，已如前述，則原告此部分指訴，即失依據。況
    系爭電梯之設置難認具有安全性之欠缺，已如前述。是綜上
    所陳，原告指稱被告有不法侵權行為致盧憲昌墜落致死等情
    ，並不足採，其依前揭侵權行為法律關係請求被告連帶賠償
    損害，尚非有據。末者，原告雖又主張被告觀賞植物合作社
    、己○○、戊○○均應依職業災害勞工保護法第7 條規定賠
    償原告之損害云云。然觀諸該法條「勞工因職業災害所致之
    損害，雇主應負賠償責任，但雇主能證明無過失者，不在此
    限」之規定，可知此項法條係規定職業災害勞工之損害賠償
    請求權，而非賦予勞工配偶或繼承人直接損害賠償請求權。
    而不法侵害他人致死者，其繼承人得否就被害人如尚生存所
    應得之利益，請求加害人賠償，學者間立說不一。要之，被
    害人之生命因受侵害而消滅時，其為權利主體之能力即已失
    去，損害賠償請求權亦無由成立，則為一般通說所同認，參
    以我民法就不法侵害他人致死者，特於第192 條及194 條定
    其請求範圍，尤應解為被害人如尚生存所應得之利益，並非
    被害人以外之人所得請求賠償（最高法院54年台上字第951
    號判例意旨參照）。是縱認被告依職業災害勞工保護法第7
    條規定，應賠償盧憲昌墜入梯坑之損害，亦因盧憲昌已經死
    亡，而使該損害賠償請求權無由成立。是原告據該規定請求
    被告賠償損害，亦有未合。從而，原告以前詞求為如其聲明
    所示之判決，即不能准許，應予駁回。原告既受敗訴之判決
    ，其假執行之聲請亦失所附麗，應併予駁回。
四、本件事證已臻明確，兩造其餘主張陳述及所提之證據，經審
    酌後認於判決結果無影響，爰不另一一論駁，附此敘明。
五、依民事訴訟法第78條判決如主文。
中    華    民    國    99    年    1     月    12    日
                        勞工法庭  法  官  黃明發
以上正本係照原本作成
如對本判決上訴，須於判決送達後20日內向本院提出上訴狀
中    華    民    國    99    年    1     月    12    日
                                  書記官  陳怡如

司法院資訊處製作；財團法人民間司法改革基金會備份。
